臺灣高等法院臺中分院民事判決
110年度重上字第225號
上  訴  人  吳林屘  
            鄭萬水  
            林豐裕  
            林豐榮  


            林張日春
            林嬿玲  

            林秋桂  

            林志興  
            林萬科  

            林火生  

            林綉美  


            林政權  

            林蔡秀琴
            林啟中  
            賴林春蘭


            林昭文  

            陳汝芸  
            林劉麵  
            林碧芬  
上19人共同
訴訟代理人  林邦賢律師
上  訴  人  林德順  
            林麗茹  
            林建良  
追加被告    張瑞芬  
            林兆庭  
            林芳瑀  
被上訴人    邱塗金  
            林茹海  
            楊仁元  
共      同
訴訟代理人  陳益軒律師
複代理人    顏嘉盈律師
上列當事人間請求拆屋還地事件，上訴人對於中華民國110年6月
18日臺灣臺中地方法院108年度重訴字第712號第一審判決提起上
訴，並為訴之追加，本院於111年5月24日言詞辯論終結，判決如
下：
    主  文
原判決關於命午○○給付部分，及關於命上訴人給付租金、利息及
不當得利而逾附表二、三所示租金、利息及不當得利部分，及該
部分假執行之宣告，均廢棄。
上開廢棄部分，被上訴人於第一審之訴及假執行之聲請均駁回。
其餘上訴駁回。
追加被告宇○○、丙○○、戊○○應與上訴人申○○○、子○○將如附表一
編號6所示土地上之地上物拆除，及將附表一編號6所示土地及空
地返還予被上訴人；並給付如附表二編號6所示之租金及利息、
附表三編號6所示之不當得利。
其餘追加之訴駁回。
第二審（含追加之訴）訴訟費用由上訴人負擔。
    事實及理由
壹、程序事項：
一、按在第二審為訴之變更或追加，非經他造同意，不得為之。
    但訴訟標的對於數人必須合一確定時，追加其原非當事人之
    人為當事人者，不在此限，民事訴訟法第446條第1項、第25
    5條第1項第5款定有明文。查，被上訴人於原審起訴主張上
    訴人於其所有坐落臺中市○○區○○段00○00○00○00○00○00○00○0
    0○00地號等9筆土地（重測前為臺中縣○○市○○○段000-0、000
    -0、000-00、000-00、000-0、000-0、000-00、000-00、00
    0-0地號土地，以下合稱系爭土地）上分別搭建建物，占用
    系爭土地情形如原判決附圖（下稱附圖）所示，爰請求上訴
    人拆除地上物並返還土地、及給付租金暨相當於租金之不當
    得利。其中就上訴人申○○○、子○○、午○○占用部分，原聲明
    ：申○○○、子○○、午○○應將坐落00、00、00、00、00地號土
    地上如附圖編號H1至H5之地上物拆除，並將編號H1至H5土地
    及H6至H8空地返還被上訴人；另應給付被上訴人如原判決附
    表㈣所示租金及相當於租金之不當得利。惟因午○○於民國000
    年0月00日死亡，被上訴人於111年5月4日具狀追加其繼承人
    宇○○、丙○○、戊○○為被告（見本院卷㈠第401至405頁）。茲
    查，午○○係於本件起訴前死亡，其繼承人為宇○○、丙○○、戊
    ○○，均未拋棄繼承，有午○○之繼承系統表、戶籍謄本及原法
    院家事法庭111年4月6日函附卷可參（見本院卷第281至288
    頁、第389頁）。復查，系爭土地上如附圖編號H1至H5之地
    上物及占有編號H6至H8空地者，係申○○○、子○○、午○○基於
    繼承被繼承人甲○○之事實上處分權及租賃關係而來，故申○○
    ○、子○○、午○○於本件拆屋還地訴訟，基於繼承之公同共有
    關係，必須合一確定，午○○死亡，其繼承人宇○○、丙○○、戊
    ○○與申○○○、子○○亦須合一確定。則依上開規定，被上訴人
    追加宇○○、丙○○、戊○○為被告（與申○○○、子○○合稱申○○○等
    5人，與其餘上訴人合稱為上訴人），應予准許。
二、未○○、天○○、己○○、宇○○、丙○○、戊○○經合法通知，均未於
    言詞辯論期日到場，且核無民事訴訟法第386條各款所列情
    形，爰依同法第463條準用第385條第1項前段規定，依被上
    訴人之聲請，由其一造辯論而為判決。
貳、實體事項：
一、被上訴人主張：被上訴人地○○、癸○○於76年10月14日以買賣
    方式取得訴外人乙○○所有之系爭土地，應有部分各為2分之1
    ；嗣地○○於108年4月3日以贈與為原因，將系爭土地應有部
    分200分之1移轉登記予被上訴人玄○○，故系爭土地目前由地
    ○○、癸○○、玄○○分別共有，應有部分各為200分之99、2分之
    1、200分之1。而上訴人在系爭土地上分別搭建建物，並占
    用系爭土地如附圖編號A1至編號I所示。地○○、癸○○前對上
    訴人及部分上訴人之被繼承人提起拆屋還地訴訟，經本院95
    年度上更㈡字第35號判決（下稱前案確定判決）認定兩造間
    就系爭土地有租地建屋之不定期租賃關係存在，而駁回癸○○
    、地○○拆屋還地之請求確定，故兩造間就系爭土地存有租地
    建屋之不定期租賃關係（下稱系爭租約）存在。然上訴人迄
    今未支付伊任何租金，積欠租金已逾2年以上，經伊於98年
    間以律師函催告上訴人繳納租金，並為終止租約之意思表示
    ，上訴人均不予置理；伊復於107年2月13日再次以律師函（
    下稱系爭107年2月律師函）催告上訴人繳納租金，催告範圍
    包含原約定之以稻穀或按稻穀折算現金之方式繳納，僅因訴
    外人丙○○碾米廠現不存在，為利渠等繳納租金，而於該律師
    函附表以公告地價計算租金以利繳納，上訴人仍未繳租，伊
    遂於107年11月29日以律師函（下稱系爭107年11月律師函）
    向上訴人為終止租約之意思表示，故兩造間之系爭租約業於
    107年11月30日合法終止，伊再以起訴狀繕本之送達為終止
    兩造系爭租約之意思表示（宇○○、丙○○、戊○○部分另以111
    年5月4日民事追加被告狀送達為終止租約之意思表示）。兩
    造就系爭土地之不定期租地建屋契約業已合法終止，上訴人
    無占有系爭土地之合法權源，伊自得請求上訴人拆屋還地，
    另請求自107年11月30日回溯5年之租金，及自107年11月30
    日起至上訴人返還土地之日止，按月給付相當於租金之不當
    得利金額如原判決附表四所示。爰依系爭租約、民法第455
    條、第767條、第179條之規定，請求上訴人分別將原判決附
    表三標示建物之部分拆除後，並返還其所占有各編號標示之
    土地予伊，及給付伊如原判決附表四之租金及相當於租金之
    不當得利（原審判命上訴人分別拆除如原判決附表三附圖標
    示之建物，並返還占有各編號所示之土地；給付如原判決附
    表四所示租金及相當於租金之不當得利，上訴人不服，提起
    上訴。被上訴人未就其敗訴部分聲明不服，此部分非本院審
    理範圍）。並答辯聲明：上訴駁回。並追加宇○○、丙○○、戊
    ○○與申○○○、子○○拆除地上物及返還土地如原判決附表三；
    及給付租金、利息及不當得利如原判決附表四所示。
二、天○○、己○○、宇○○、丙○○、戊○○未到庭陳述或提出書狀為何
    聲明或主張。
三、黃○○、甲○○、酉○○、戌○○、Ａ○○○、辛○○、宙○○、巳○○、辰○○
    、申○○○、子○○、丑○○○、亥○○、壬○○、丁○○、卯○○、乙○○、
    寅○○、庚○○（下稱黃○○等19人）及未○○則以：兩造間系爭租
    約之租金交付，係將稻穀送至丙○○碾米廠繳納，或按市價折
    現送至丁○○律師事務所，屬於往取之債，非赴償之債，雖上
    開租金給付處所現已不存在，仍應由兩造重新協議變更清償
    地，此為前案確定判決所認定，於本件有爭點效適用，被上
    訴人片面通知伊等將租金繳納至戊○法律事務所，催告不合
    法。且前案確定判決認定兩造間系爭土地之不定期租地建屋
    契約，其租金應以稻穀支付，或按市價折現繳納，伊等就此
    有選擇之權利，被上訴人不得片面變更租金數額之計算方式
    。又伊等或伊等之被繼承人雖曾委請訴外人己○○分別於84年
    2月25日、84年3月2日以存證信函（下稱84年存證信函），
    檢附支付系爭土地租金之銀行本票寄予被上訴人，以每平方
    公尺每年新臺幣（下同）12.2元計算租金，然上訴人於前案
    訴訟既否認屬租金之給付，而係賠償金，堪認兩造並無變更
    租金種類及租金數額計算方式之合意；被上訴人於本件訴訟
    中始主張有合意，違禁反言原則。縱認兩造有變更租金數額
    計算方式之合意，亦僅限於該次合意，不及於後續之租金給
    付，且亦非變更為僅能以現金給付租金之單一給付方式之合
    意，而係多增加給付方式之合意，上訴人仍得選擇以稻穀或
    以稻穀折算為租金為給付，被上訴人不得片面剝奪上訴人選
    擇之權利。被上訴人所為催告，未經合法送達，催告不合法
    ，系爭租約仍存在，被上訴人不得請求伊等拆屋還地
　　；黃○○等19人另就被上訴人請求之5年租金已罹於時效部分
    為時效抗辯等語，資為抗辯。並上訴聲明：⒈原判決不利於
    上訴人部分廢棄。⒉上廢棄部分，被上訴人於第一審之訴及
    假執行之聲請均駁回。
四、兩造之不爭執事項及爭點如下：
㈠、黃○○等19人及被上訴人同意不爭執事項如下：（見本院卷㈠第
    274至276頁）
１、系爭土地原為訴外人乙○○所有，地○○、癸○○於76年10月14日
    以買賣原因登記取得所有權，應有部分各為2分之1，地○○於
    108年4月3日以贈與為原因，將系爭土地應有部分200分之1
    移轉登記予玄○○。系爭土地目前由地○○、癸○○、玄○○分別共
    有，應有部分各為200分之99、2分之1 、200分之1 。
２、上訴人在系爭土地上分別搭建建物，占用系爭土地情形如臺
    中市○○地政事務所鑑測日期110年3月8日土地複丈成果圖（
    即原判決附圖）所示。
３、甲○○為庚○○之繼承人；Ａ○○○、辛○○、天○○、己○○、宙○○、巳○
    ○、辰○○（下稱Ａ○○○等7人）為辛○○之繼承人；申○○○、子○○
    、午○○（下稱申○○○等3人）為甲○○之繼承人；未○○為壬○○之
    繼承人；亥○○、壬○○、丁○○、卯○○（下稱亥○○等4人）為癸○
    ○之繼承人。
４、癸○○、地○○與辛○○、甲○○、壬○○、癸○○、庚○○、子○○（上列
    之人均已殁）、黃○○、酉○○、戌○○、乙○○、丑○○○等人拆屋
    還地事件，經本院95年度上更㈡字第35號【即前案】判決認
    定該案件兩造間有不定期之租地建屋關係存在，癸○○、地○○
    請求拆屋還地為無理由確定。
５、上訴人於如附圖所示占用部分原有不定期之租地建屋契約關
    係存在。
６、依原始租賃契約約定，繳租方式為稻穀，或稻穀按照市價折
    算為現金；繳租地點為丁○○律師事務所或○○鄉○○村丙○○碾米
    工廠。前開地點現均已不存在，丁○○律師於67年間過世。
７、上訴人或上訴人之被繼承人前委託訴外人己○○於84年2月25日
    、84年3月2日寄發存證信函（即84年存證信函）予被上訴人
    ，主張依土地法第97條規定，以每平方公尺8.4元【此應指
    重測前102等地號，另重測前105等地號為每平方公尺12.2元
    （見原審卷㈠第615頁）】計算租金，並檢附銀行本票，以為
    交付承租土地之租金，經被上訴人於收受後兌現，迄未返還
    ，上訴人亦未要求被上訴人返還。被上訴人於本院92年度上
    更㈠字第58號（下稱58號）拆屋還地事件中，主張前開租金
    是視為損害金。
８、地○○、癸○○以系爭107年2月律師函通知上訴人應於107年2月2
    8日前給付積欠租金（租金計算方式係依土地法第97條等規
    定，以土地申報地價年息百之10計算），並至臺中市○區○○○
    街00號0樓之0「戊○法律事務所」繳納，逾期未繳納，將終
    止不定期租賃契約等語。
９、地○○、癸○○以系爭107年11月律師函通知上訴人，表示上訴人
    遲付2年以上租金，經定期催告未履行，終止兩造之不定期
    租賃契約等語。
、上訴人於被上訴人寄發系爭107年2月律師函前，未繳納租金
    已達2年以上。
㈡、就上開１至之事實，未○○、天○○、己○○、宇○○、丙○○、戊○○
    已於相當時期受合法之通知而於言詞辯論期日不到場，亦未
    提出書狀爭執，依據民事訴訟法第280條第3項準用第1項之
    規定，視同自認。
㈢、爭點：
１、兩造系爭租約之租金交付為往取之債或赴償之債？被上訴人
    通知上訴人將租金繳納至戊○法律事務所，是否為合法催告
    ？
２、兩造是否合意變更租金數額之計算方式？
３、被上訴人以系爭107年2月律師函催告給付該函所示租金，催
    告是否合法？
４、被上訴人終止與上訴人間之系爭租約，並請求上訴人拆屋還
    地，給付租金及相當於租金之不當得利，有無理由？
五、得心證之理由：
㈠、上訴人主張系爭租約因上訴人遲付租額達2年以上，經催告而
    未履行，依民法第440條、土地法第103條第4款規定終止系
    爭租約，應有理由：
１、上訴人雖主張前案確定判決已認定系爭租約關於租金之收取
    方式為往取債務，本案當事人為前案當事人或其繼承人，自
    有爭點效之適用，被上訴人以系爭107年2月律師函催告上訴
    人至戊○法律事務所繳納租金，其催告不合法云云。惟查：
⑴、按學說上所謂「爭點效」之適用，除判決理由之判斷具備「
    於同一當事人間」、「非顯然違背法令」及「當事人未提出
    新訴訟資料足以推翻原判斷」等條件外，必須該重要爭點，
    在前訴訟程序已列為足以影響判決結果之主要爭點，經兩造
    各為充分之舉證，一如訴訟標的極盡其攻擊、防禦之能事，
    並使當事人適當而完全之辯論，由法院為實質上之審理判斷
    ，前後兩訴之標的利益大致相同者，始應由當事人就該事實
    之最終判斷，對與該重要爭點有關之他訴訟，負不得再為相
    反主張之結果責任，且法院亦不得作相異之判斷（最高法院
    110年度台上字第1089號判決意旨參照）。　　
⑵、前案為地○○、癸○○請求黃○○、酉○○、丑○○○、戌○○、乙○○、未
    ○○、丑○○○等7人之被繼承人辛○○、申○○○等3人之被繼承人甲
    ○○、甲○○之被繼承人庚○○及訴外人寅○○等人拆屋還地，而觀
    之前案確定判決所載，其爭執事項為：㈠、前案被上訴人是
    否均為系爭土地之合法承租人？如有承租權，是否屬於不定
    期基地租賃關係？㈡、前案被上訴人如為系爭土地之合法承
    租人，則就原地主與前案上訴人等二人間之買賣契約，有無
    以同一條件之優先購買權存在？㈢、前案被上訴人等人與上
    訴人間之租賃關係是否仍然存在。另前案確定判決雖於判決
    理由記載：地○○於75年9月9日以存證信函通知承租人於10日
    內依約至卯○○處繳清自54年起積欠之租金，逾期即終止租約
    ，惟地○○上開所寄之存證信函並未明示承租人占有之面積多
    少及應繳之租金數額，及繳納之方式為何？又就已消滅時效
    部分之租金何以要繳納？顯見上開存證信函之催告，並非催
    繳欠租之合法催告。再者，前案被上訴人等或其被繼承人等
    人向辰○○等人繳租之地點，原為將稻穀送至○○鄉○○村丙○○碾
    米工廠繳納，或按市價折現送至丁○○律師事務所，且行之有
    年，基此，本件系爭租用基地興建房屋契約，係屬債權人往
    取之債務，並非前案被上訴人赴償之債務，地○○通知前案被
    上訴人等人至其所委任之卯○○處繳清，顯為不合法之催告，
    應可確認等語（參前案判決書附於本院卷㈡第3至36頁）。惟
    本件與前案兩造當事人略有不同；此外，系爭租約租金之收
    取究為往取之債或赴償之債，並未列為前案爭點，兩造亦未
    就該部分為實質攻防，又何謂往取之債或赴償之債除事實認
    定外，尚涉及適用法律之問題，如有違誤，本院自不受前案
    判決結果之拘束。
⑶、按清償地，除法律另有規定或契約另有訂定，或另有習慣，
    或得依債之性質或其他情形決定者外，應依左列各款之規定
    ：一、以給付特定物為標的者，於訂約時，其物所在地為之
    。二、其他之債，於債權人之住所地為之，民法第314條定
    有明文。又所謂往取債務，係指以債務人之住所為清償地而
    言。查現行法律並無規定類如本件租金之清償地，兩造亦未
    主張有何習慣存在，又系爭租約係因前案判決認定而存在，
    亦無書面租約，且依前案確定判決所認定，前案被上訴人等
    或其被繼承人等人向原地主乙○○之繼承人辰○○等人繳租之地
    點，原為將稻穀送至○○鄉○○村丙○○碾米工廠繳納，或按市價
    折現送至丁○○律師事務所，且行之有年（參前案確定判決書
    ），則無論承租人係至丙○○碾米廠或丁○○律師事務所繳租，
    均係原出租人指定其代理之人收取租金之處所，而非出租人
    或其代理人至債務人即承租人之住所地收取之往取之債，自
    應係約定承租人應至出租人指定地點繳租之赴償之債甚明。
⑷、又系爭租約之原繳租地點丁○○律師事務所或○○鄉○○村丙○○碾
    米工廠，現均已不存在，丁○○律師業於67年間過世等情，為
    兩造所不爭執（見不爭執事項６），自屬事實。又系爭租約
    之繳租地點，既係由出租人指定後，承租人至指定地點繳納
    之赴償債務，而原指定地點均已不存在，被上訴人以系爭10
    7年2月律師函催告上訴人將租金繳至其指定之戊○法律師務
    所，自無不合。又上訴人收受系爭107年2月律師函之情形有
    被上訴人提出之律師函及收件回執，並製作之催告租金律師
    函收件情形在卷可參（見原審卷㈠第55至182頁、本院卷㈠第3
    67至368頁）。按非對話而為意思表示者，其意思表示，以
    通知達到相對人時，發生效力。民法第95條第1項本文定有
    明文。所謂達到，係指意思表示已進入相對人之支配範圍，
    置於相對人隨時可以了解其內容之客觀狀態。而意思表示之
    生效，指表意人開始受其意思表示拘束而言。在非對話之意
    思表示，表意人無從依書面之交付，逕使相對人了解其意思
    表示，尚須經由相對人之閱讀始能了解表意人之意思表示，
    相對人之閱讀行為，完全在表意人實力支配範圍外，僅得由
    相對人為之，如相對人不閱讀其受領之書面，即謂意思表示
    不生效力，將使其效力之發生任由相對人支配，顯非事理之
    平。因此，書面所為之意思表示，如已進入相對人之實力支
    配範圍，且處於依一般社會觀念，可期待相對人了解之狀態
    時，應認該意思表示已對相對人發生效力。掛號郵件招領通
    知單雖非表徵意思表示之郵件本身，惟依郵件處理規則第50
    條第1項規定，可知掛號郵件通知招領前，必經郵務機關按
    址投遞而無法投遞，始製作招領通知單通知領取郵件，如該
    招領通知單經置於相對人之住居所或營業所，依一般社會觀
    念，可期待相對人受通知後，於郵局營業時間前往領取郵件
    ，該郵件自斯時起進入相對人之支配範圍，置於相對人可隨
    時了解內容之狀態，應認表意人之意思表示已到達相對人而
    發生效力，不以相對人實際領取郵件為必要，亦與該郵件事
    後是否經招領逾期退回無涉，並可避免相對人以任意性行為
    左右非對話意思表示效力之發生時點。惟基於相對人並非掛
    號郵件之發動者，其如能證明受招領通知時客觀上有不能領
    取郵件之正當事由，自不在此限，以兼顧其權益（最高法院
    109年度台上大字第908號裁定意旨參照）。查，被上訴人以
    掛號郵寄系爭107年2月律師函至戌○○、亥○○、壬○○、庚○○如
    當事人欄所示之居所地，及未○○之住所地，因郵務機關不獲
    會晤而製作招領通知單以為通知（見原審卷㈠第95、129、14
    9至150頁、152頁），而戌○○、亥○○、壬○○、庚○○等人雖分
    別於8、90年間遷入如當事人欄所示住所地（見本院卷㈠第31
    1頁、317頁、319頁、329頁），然觀之上訴人所提之民事上
    訴聲明狀所載戌○○、亥○○、壬○○、庚○○之住所地，及被上訴
    人所提本院106年重上更㈢第26號當事人欄所載渠等之住所地
    ，均與本件當事人欄所列渠等之居所地相同（見本院卷㈠第1
    9頁、27頁、第372頁），因此被上訴人以掛號郵寄系爭107
    年2月律師函至戌○○、亥○○、壬○○、庚○○、未○○等人上開住
    居所，雖因郵務機關不獲會晤渠等而製作招領通知單以為通
    知，然渠等並未提出其客觀上有何不能領取之正當事由，則
    依上開裁定意旨，應認渠等受招領通知時，系爭107年2月律
    師函已到達而發生效力。此外，再參諸上訴人曾以原證八回
    覆函回覆系爭107年2月律師函（見原審卷㈠第549至551頁）
    ，亦堪認上訴人確已收受被上訴人系爭107年2月律師函繳納
    租金之催告。而上訴人於被上訴人以系爭107年2月律師函催
    告前，積欠租金已達2年以上，亦為兩造所不爭執（見不爭
    執事項），則被上訴人以系爭107年2月律師函所為之催告
    ，自具合法之催告效力。
２、上訴人復辯稱：被上訴人於前案否認兩造間有租賃關係，且
　　上訴人或上訴人之被繼承人以84年存證信函主張每平方公尺
    12.2元計算租金乙節，經被上訴人於另案第58號拆屋還地事
    件中主張前開租金是視為損害金（見不爭執事項７），足見
    兩造並未就租金種類及計算方式有合意或合意變更，被上訴
    人以系爭107年2月律師函催告自不合法云云。而查：
⑴、按稱租賃者，謂當事人約定，一方以物租與他方使用收益，
    他方支付租金之契約，民法第421條第1項定有明文。又約定
    租金之種類，雖不得由出租人或承租人片面為變更，惟其變
    更，倘經雙方意思表示合致，本諸契約自由原則，應非法所
    不許（最高法院82年度台上字第232號判決意旨參照）。查
    ，上訴人或其被繼承人等人曾委託己○○以系爭84年存證信函
    寄發予被上訴人，並檢附銀行本票，以為交付系爭土地之租
    金，而其租金計算方式，乃係依土地法第97條之規定，就重
    測前105等地號土地即系爭土地按每平方公尺12.2元計算（
    見原審卷㈠第607至616頁），顯見上訴人或其被繼承人有將
    原約定租金之稻穀變更為現金之表示。又被上訴人於收受系
    爭84年存證信函及銀行本票後，就銀行本票予以兌現，並主
    張該等給付為損害金等語，惟此情業經第58號拆屋還地事件
    判決認被上訴人將上訴人所交付租金視為損害金部分乃屬不
    合法（見本院卷㈡第45頁）；況前案確定判決認定兩造就系
    爭土地存有租賃關係，則被上訴人所收取之租金（銀行本票
    ），亦無從以此作為損害金，僅能依上訴人或其被繼承人於
    系爭84年存證信函所指定作為租金，且前案確定判決後，被
    上訴人並未退還銀行本票（租金）所兌現金額，而上訴人或
    其被繼承人亦未請求被上訴人退還，亦堪認有變更租金內容
    如系爭84年存證信函所示。至於上訴人辯稱被上訴人於本件
    再主張此部分為租金，應違反禁反言原則云云，亦無足採。
⑵、按債權人就債權所為之過大催告，僅該超過部分不生效力，
    尚難謂就債務人應給付部分亦不生催告之效力（最高法院70
    年台上字第3159號判決先例要旨參照）。又民法第440條第1
    項規定，承租人租金支付有遲延者，出租人得定相當期限，
    催告承租人支付租金，如承租人於其期限內不為支付，出租
    人得終止契約。是苟出租人催告承租人支付欠租，其所定催
    告之期限相當，縱未敘明承租人欠租數額，但在承租人應付
    之租額範圍內，亦難謂不發生催告之效力（最高法院98年度
    台上字第335號判決意旨參照）。本件兩造就系爭土地租金
    已合意變更為每平方公尺12.2元，已如前述，系爭107年2月
    律師函催告之金額雖高於上開租額，然僅超過部分不生效力
    ，於上訴人所應給付租金之範圍仍有合法催告之效力。是系
    爭107年2月律師函在上訴人所應給付租金之範圍內，仍生催
    告之效力。因此，被上訴人以系爭107年2月律師函催告上訴
    人於按每平方公尺12.2元計算系爭土地之租金之範圍，及將
    租金繳至戊○法律事務所，應屬合法有效。
３、按承租人租金支付有遲延者，出租人得定相當期限，催告承
    租人支付租金，如承租人於其期限內不為支付，出租人得終
    止契約。租賃物為房屋者，遲付租金之總額，非達二個月之
    租額，不得依前項之規定，終止契約。其租金約定於每期開
    始時支付者，並應於遲延給付逾二個月時，始得終止契約。
    租用建築房屋之基地，遲付租金之總額，達二年之租額時，
    適用前項之規定；租用建築房屋之基地，非因下列情形之一
    ，出租人不得收回：四、承租人積欠租金額，除以擔保現金
    抵償外，達2年以上時。民法第440條、土地法103條第4款分
    別定有明文。上訴人於系爭107年2月律師函催告前已積欠租
    金達2年以上，業如前述，經被上訴人以上開律師函催告上
    訴人應於同年月28日前繳納而仍未繳納，被上訴人復以系爭
    107年11月律師函為終止契約之意思表示；另午○○於000年0
    月00日死亡，被上訴人再於111年5月4日對宇○○、丙○○、戊○
    ○為終止系爭租約之意思表示，有系爭107年11月律師函暨收
    件回執（含退件）影本、民事追加被告狀（見原審卷㈠第183
    頁至第276頁、本院卷㈠第401至405頁）及本院送達證書附於
    回證卷可稽，則被上訴人依上開規定終止兩造之系爭租約，
    自屬合法。
㈡、被上訴人請求上訴人拆除地上物並返還占用土地，為有理由
    ：
    按所有人對於無權占有或侵奪其所有物者，得請求返還之。
    對於妨害其所有權者，得請求除去之，民法第767條第1項前
    段、中段分別定有明文。經查，系爭租約業經被上訴人合法
    終止，業如前述，則上訴人分別占有系爭土地如原判決附表
    三所示附圖標示部分之土地，即屬無權占有，上訴人復未舉
    證證明其有正當權源而占有系爭土地，被上訴人依民法第76
    7條第1項前段、中段規定，請求上訴人應分別將如原判決附
    表三所示附圖各標示之地上物拆除後，並返還其所占有如原
    判決附表三各編號所標示之土地予被上訴人【即如本判決附
    表一（下稱附表一）所示】，於法有據。
㈢、被上訴人請求上訴人給付積欠租金及相當於租金之不當得利
    部分：
１、被上訴人請求租金部分：
⑴、按終止權之行使，依民法第263條準用同法第258條之規定，
    應向他方當事人以意思表示為之，契約當事人之一方有數人
    者，該意思表示，應由其全體或向其全體為之，此為終止權
    行使之不可分性；租賃權亦財產權一種，應由全體繼承人共
    同繼承而為公同共有，依民法第263條準用第258條規定，上
    訴人如欲終止租約，應向全體繼承人為之，始生終止租約之
    效力（最高法院64年台上字第2294號、62年台上字第892號
    民事判決先例意旨參照）。查，系爭租約業經被上訴人以系
    爭107年11月律師函合法終止，業如前述，並依前揭說明，
    應以送達至最後一位公同共有人始生終止效力，是以被上訴
    人與各上訴人之系爭租約之終止日即如本判決附表二（下稱
    附表二）租約終止日所載，則被上訴人依據系爭租約之法律
    關係，請求上訴人給付至終止日止所積欠之租金，為屬有據
    。又玄○○係於108年4月3日始以贈與為原因取得系爭土地應
    有部分（見不爭執事項１），附表二編號1至5、7部分，於系
    爭租約終止時，尚未取得系爭土地應有部分，自無從請求此
    部分之租金；另附表二編號6部分，系爭租約於111年5月21
    日終止，則於108年4月2日前之租金及利息應給付地○○、癸○
    ○，於108年4月3日之後之利息及租金則應給付被上訴人。
⑵、又黃○○等19人就請求給付租金部分為時效抗辯，未○○、天○○
    、己○○、宇○○、丙○○、戊○○雖未提出時效抗辯，然時效抗辯
    為有利於全體公同共有人之行為，依民事訴訟法第56條第1
    項第1款規定，一人為時效抗辯，效力及於全體，是以天○○
    、己○○與Ａ○○○、辛○○、宙○○、巳○○、辰○○；未○○與丑○○○、
    亥○○、壬○○、丁○○、卯○○、乙○○、寅○○、庚○○、酉○○、戌○○
    ；宇○○、丙○○、戊○○與申○○○、子○○就訴訟標的有合一確定
    之必要，因此，時效抗辯之效力自及於未○○、天○○、己○○、
    宇○○、丙○○、戊○○。
⑶、復按利息、紅利、租金、贍養費、退職金及其他1年或不及1
    年之定期給付債權，其各期給付請求權，因5年間不行使而
    消滅，民法第126條定有明文。又民法第126條所謂之租金債
    權係指承租人使用租賃物之代價，出租人應定期按時收取租
    金之債權而言，故租金請求權因5年不行使而消滅，係就出
    租人對於承租人之租金請求權而言（最高法院94年度台上字
    第1198號判決意旨參照）。再時效完成後，債務人得拒絕給
    付，民法第144條第1項亦有明定。查被上訴人係於108年10
    月31日起訴，有原法院收件戳章在卷可稽（見原審卷㈠第17
    頁），則被上訴人請求自起訴回溯5年至系爭租約終止日之
    租金，及自起訴狀繕本送達各上訴人之翌日起算之遲延利息
    ，自屬有據。基此，以系爭租約租金每年每平方公尺12.2元
    （見原審卷㈠第615頁）計算，並參照前揭所示被上訴人與各
    上訴人之系爭租約終止日，及起訴狀繕本及民事追加被告狀
    送達上訴人之情形（見本院卷㈡第55至57頁），則被上訴人
    依據系爭租約請求上訴人給付之租金及法定遲延利息如附表
    二「給付租金及利息」欄所示，為屬有據；逾此部分請求，
    則因上訴人為時效抗辯，及玄○○於108年4月3日前尚非系爭
    土地之共有人而不應准許。
２、又無法律上之原因而受利益，致他人受損害者，應返還其利
    益，民法第179條前段定有明文。又依不當得利之法則請求
    返還不當得利，以無法律上之原因而受利益，致他人受有損
    害為其要件，故其得請求返還之範圍，應以對方所受之利益
    為度，非以請求人所受損害若干為準，無權占有他人土地，
    可能獲得相當於租金之利益，為社會通常之觀念（最高法院
    61年度台上字第1695號判決先例意旨參照）。再基地租金之
    數額，除以基地申報地價為基礎外，尚須斟酌基地之位置、
    工商業繁榮之程度、承租人利用基地之經濟價值及所受利益
    等項，並與鄰地租金相比較，以為決定，並非必達申報總地
    價年息10%最高額（最高法院68年台上字第3071號判決先例
    意旨參照）。關於租用土地建築房屋之土地租金以不超過土
    地申報總價額年息10%為限，土地法第105條、第97條第1項
    亦有明文，是無權占用他人土地設置地上物之情形，依理應
    同此解釋。而該條所謂土地價額，依同法施行法第25條規定
    ，係指法定地價而言。所謂法定地價，依土地法第148條規
    定，係指土地所有人依該法規定所申報之地價而言，並非指
    平均地權條例第46條所規定之土地公告現值（最高法院88年
    度台上字第108號判決意旨參照），是相當於租金之不當得
    利之計算，應以基地申報地價為基礎。經查：
⑴、兩造間之系爭租約既已終止，則上訴人自系爭租約終止後即
    受有相當於租金之不當得利，是以被上訴人請求上訴人應分
    別自系爭租約終止翌日起至返還土地之日止給付相當於租金
    之不當得利，為屬有據。審之系爭土地自84年迄今之地價、
    及系爭土地經濟及繁榮狀況已有甚大差異，自不宜再以系爭
    84年存證信函所載之按每年每平方公尺12.2元計算不當利益
    。而審酌系爭土地臨臺中市○○區○○路，道路狹小，周遭住宅
    林立，無商業活動等情，此有原審勘驗筆錄及現場照片在卷
    可稽（見原審卷㈡第13頁至第39頁），並參酌上訴人利用系
    爭土地之經濟價值及所受利益等情，本院認以申報地價6%計
    算上訴人無權占有所受利益，為屬適當。
⑵、又系爭土地於107年1月、108年1月之申報地價為每平方公尺3
    ,120元；109年1月之申報地價為2,640元，有系爭土地第一
    類謄本在卷可證（見原審卷㈡第161頁至175頁），應可認定
    ；另依據上訴人占有系爭土地如附圖所示之情形，則被上訴
    人請求上訴人各自契約終止翌日起至返還其占用系爭土地如
    附圖所示之日止，按本判決附表三（下稱附表三）所示應給
    付不當得利金額欄所示之金額給付被上訴人相當於租金之不
    當得利，為屬有據，逾此金額之請求，則不應准許。另玄○○
    係於108年4月3日始取得系爭土地應有部分，業如前述，則
    上訴人關於附表三所示之不當得利數額，於108年4月2日以
    前應給付地○○、癸○○，而於108年4月3日以後至返還土地之
    日止，則應給付被上訴人。
六、綜上所述，系爭租約經被上訴人合法終止，上訴人已無占有
    土地之權源，被上訴人依據民法第767條第1項前段、中段規
    定，請求上訴人應分別將附表一所示土地上之地上物拆除，
    並將占有之土地返還被上訴人；及依系爭租約約定，請求上
    訴人給付如附表二「應給付租金及利息」欄所示本息；暨依
    民法第179條規定，請求上訴人給付如附表三「應給付相當
    於租金之不當得利」欄所示金額，為有理由，應予准許；逾
    上開請求部分，為無理由，應予駁回。原審就上開不應准許
    部分，為上訴人敗訴判決，容有未洽；另午○○於起訴前已死
    亡，原審判命其給付部分，亦有違誤，上訴意旨指摘原判決
    此部分不當，求予廢棄改判，為有理由，爰廢棄原判決此部
    分，改判如主文第二項所示。而上開應准許部分，原審為上
    訴人敗訴之判決，並為准免假執行之宣告，核無違誤，上訴
    意旨指摘原判決此部分不當，求予廢棄改判，則無理由，應
    予駁回。至被上訴人追加之訴請求宇○○、丙○○、戊○○應與申
    ○○○、子○○將如附表一編號6所示土地上之地上物拆除，並將
    附表一編號6所示土地及空地返還被上訴人，及給付如附表
    二編號6所示租金及利息、附表三編號6所示之不當得利，為
    有理由，此部分追加之訴應予准許；逾此部分之追加之訴，
    則應予駁回。
七、本件事證已臻明確，兩造其餘攻擊、防禦方法及所提出之各
    項證據資料，核與判決結果不生影響，爰不逐一論述，附此
    敘明。
八、據上論結，本件上訴及追加之訴均為一部有理由，一部無理
    由，爰判決如主文。
中　　華　　民　　國　　111 　年　　6 　　月　　21　　日
　　　　　　　民事第五庭　　審判長法　官　游文科
　　　　　　　　　　　　　　　　　法　官　楊珮瑛
　　　　　　　　　　　　　　　　　法　官　李慧瑜
正本係照原本作成。
上訴人得上訴。
如不服本判決，須於收受判決送達後20日內向本院提出上訴書狀
，其未表明上訴理由者，應於提出上訴後20日內向本院提出上訴
理由書狀（均須按他造人數附具繕本）。因疫情而遲誤不變期間
，得向法院聲請回復原狀。
上訴時應提出委任律師為訴訟代理人之委任狀。具有民事訴訟法
第466條之1第1項但書或第2項之情形為訴訟代理人者，另應附具
律師及格證書及釋明委任人與受任人有該條項所定關係之釋明文
書影本。如委任律師提起上訴者，應一併繳納上訴審裁判費。

　　　　　　　　　　　　　　　　　書記官　陳秀鳳
　　　　　　　　　　　　　　　　　
中　　華　　民　　國　　111 　年　　6 　　月　　21　　日

附表一、被上訴人請求上訴人拆除地上物及返還土地之範圍：
編號 上訴人 請求範圍 1 黃○○ 應將坐落臺中市○○區○○段00○00地號土地上，如附圖標示B1(面積304.51㎡)之地上物拆除後，並將上開B1土地及附圖標示B2(面積138.09㎡)、B3(面積8.07㎡)空地返還被上訴人。 2 甲○○ 應將坐落臺中市○○區○○段00○00地號土地上，如附圖標示C1(面積34.86㎡)、C2(面積7.87㎡)之地上物拆除後，並將上開土地返還被上訴人。 3 酉○○ 應將坐落臺中市○○區○○段00○00地號土地上，如附圖標示D1(面積78.44㎡)、D2(面積3.07㎡)之地上物拆除後，並將上開D1、D2土地及附圖標示D3(面積46.96㎡)空地返還被上訴人。  戌○○  4 丑○○○ 應將坐落臺中市○○區○○段00地號土地上，如附圖標示F1(面積235.97㎡)之地上物拆除後，並將上開F1土地及附圖標示F2(面積48.60㎡)空地返還被上訴人。   亥○○   壬○○   丁○○   卯○○   乙○○　   寅○○   庚○○  5 丑○○○ 應將坐落臺中市○○區○○段00地號土地上，如附圖標示G(面積59.57㎡)之空地返還被上訴人。   亥○○   壬○○   丁○○   卯○○   乙○○　   寅○○   庚○○   酉○○   戌○○   未○○  6 申○○○ 應將坐落臺中市○○區○○段00○00○00○00○00地號土地上，如附圖標示H1（面積177.90㎡）、H2（面積36.43㎡）、H3（面積1.36㎡）、H4（面積1.19㎡）、H5（面積7.77㎡）之地上物拆除，並將上開H1至H5土地及附圖標示H6（面積3.68㎡）、H7（面積3.03㎡）、H8（面積80.50㎡）空地返還被上訴人。  子○○   追加被告 宇○○   追加被告 丙○○   追加被告 戊○○  7 Ａ○○○ 應將坐落臺中市○○區○○段00地號土地上，如附圖標示I（面積169.89㎡）之地上物拆除後，將上開土地返還被上訴人。   辛○○   天○○   己○○   宙○○   巳○○   辰○○  

附表二、應給付之租金及利息：（玄○○於108年4月3日始取得系
爭土地應有部分，故上訴人關於附表二編號1至5、7部分所示租
金及利息應給付予地○○、癸○○；編號6部分，於108年4月2日前之
租金及利息應給付予地○○、癸○○，108年4月3日後之租金及利息
應給付予被上訴人）
編號 上訴人 占用面積(㎡) 租約終止日  得請求租金期間（起訴回溯五年至契約終止日） 應給付租金及利息(新臺幣)  左欄計算式【占用面積×12.2元/㎡×得請求租金期間】 1 黃○○ 450.67  即附圖標示B1至B3 107.11.30 103.10.31-107.11.30 (4年又30日) 22,445元 ，及自108年11月7日起至清償日止按年息5％計算之利息。 450.67㎡×12.2元/㎡×(30/365+4)年＝22,445元 2 甲○○ 42.73 即附圖編號C1至C2 107.11.30 103.10.31-107.11.30 (4年又30日) 2,128元，及自108年11月9日起至清償日止按年息5％計算之利息。 42.73㎡×12.2元/㎡×(30/365+4)年＝2,128元 3 酉○○ 128.47  即附圖標示D1至D3 107.11.30  103.10.31-107.11.30 (4年又30日) 6,398元，及自108年11月7日起至清償日止按年息5％計算之利息。 128.47㎡×12.2元/㎡×(30/365+4)年＝6,398元  戌○○      4 丑○○○ 284.57  即附圖標示F1至F2 107.12.03  103.10.31-107.12.03 (4年又33日) 14,201元 ，及丑○○○、亥○○、壬○○、卯○○、乙○○、寅○○自108年11月7日起；丁○○自108年11月19日起；庚○○自108年11月18日起，均至清償日止按年息5％計算之利息。 284.57㎡×12.2元/㎡×(33/365+4)年＝14,201元   亥○○       壬○○       丁○○       卯○○       乙○○       寅○○       庚○○      5 丑○○○ 59.57  即附圖標示G 107.12.03  103.10.31-107.12.03 (4年又33日) 2,973元，及丑○○○、亥○○、壬○○、卯○○、乙○○、寅○○、酉○○、戌○○、未○○自108年11月7日起；丁○○自108年11月19日起；庚○○自108年11月18日起，均至清償日止按年息5％計算之利息。 59.57㎡×12.2元/㎡×(33/365+4)年＝2,973元    亥○○       壬○○       丁○○       卯○○       乙○○       寅○○       庚○○       酉○○       戌○○       未○○      6 申○○○ 311.86  即附圖標示H1至H8 111.05.21  103.10.31-111.05.21 (7年又202日) 28,738元 ，及申○○○、子○○自108年11月7日起；宇○○、丙○○、戊○○自111年5月22日起，均至清償日止按年息5％計算之利息。 311.86㎡×12.2元/㎡×(202/365+7)年＝28,738元  子○○       追加被告宇○○       追加被告丙○○       追加被告戊○○      7 Ａ○○○ 169.89  即附圖標示I 107.12.03 103.10.31-107.12.03 (4年又33日) 8,478元，及Ａ○○○自108年11月19日起；辛○○、天○○、己○○、宙○○、巳○○、辰○○自108年11月7日起，均至清償日止按年息5％計算之利息。 169.89㎡×12.2元/㎡×(33/365+4)年＝8,478元    辛○○       天○○       己○○       宙○○       巳○○       辰○○      

附表三、應給付不當得利金額：（於108年4月2日前之不當得利
應給付予地○○、癸○○，於108年4月3日起至返還土地之日止之不
當得利應給付予被上訴人）
編號 上訴人 占用面積(㎡) 租約終止翌日起  應給付不當得利金額(新臺幣) 左欄計算式 【占用面積 ×申報地價×6％÷12月】 1 黃○○ 450.67  即附圖標示B1至B3 107.12.01 自107年12月1日起至返還附圖標示B1至B3土地之日止，按月給付7,030元。 450.67㎡×3,120元/㎡×6％÷12月＝7,030元 2 甲○○ 42.73  即附圖標示C1至C2 107.12.01 自107年12月1日起至返還附圖標示C1至C2土地之日止，按月給付667元。 42.73㎡×3,120元/㎡×6％÷12月＝667元 3 酉○○ 128.47  即附圖標示D1至D3 107.12.01  自107年12月1日起至返還附圖標示D1至D3土地之日止，按月給付2,004元。 128.47㎡×3,120元/㎡×6％÷12月＝2,004元  戌○○     4 丑○○○ 284.57  即附圖標示F1至F2 107.12.04  自107年12月4日起至返還附圖標示F1至F2土地之日止，按月給付4,439元。 284.57㎡×3,120元/㎡×6％÷12月＝4,439元  亥○○      壬○○      丁○○      卯○○      乙○○　      寅○○      庚○○     5 丑○○○ 59.57  即附圖標示G 107.12.04  自107年12月4日起至返還附圖標示G土地之日止，按月給付929元。 59.57㎡×3,120元/㎡×6％÷12月＝929元  亥○○      壬○○      丁○○      卯○○      乙○○　      寅○○      庚○○      酉○○      戌○○      未○○     6 申○○○ 311.86  即附圖標示H1至H8 111.05.22  自111年5月22日起至返還附圖標示H1至H8土地之日止，按月給付4,117元。 311.86㎡×2,640元/㎡×6％÷12月＝4,117元   子○○      追加被告 宇○○      追加被告 丙○○      追加被告 戊○○     7 Ａ○○○ 169.89  即附圖標示I 107.12.04 自107年12月4日起至返還附圖標示I土地之日止，按月給付2,650元。 169.89㎡×3,120元/㎡×6％÷12月＝2,650元  辛○○      天○○      己○○      宙○○      巳○○      辰○○